臺灣彰化地方法院民事判決　93年度訴字第196號
原　　　告　丙○○即朱世凱之承.
　　　　　　　　　　　　　樓
訴訟代理人　楊錫楨律師
複　代理人　劉豐綸律師
　　　　　　庚○○
被　　　告　乙○○
　　　　　　戊○○
　　　　　　　　　　　　　號
　　　　　　丁○○
　　　　　　己○○
　　　　　　　　　　　　　樓之.
兼　上一人
訴訟代理人　甲○○
上列當事人間請求分割共有物事件，經本院於民國94年7月11日
言詞辯論終結，判決如下：
    主      文
兩造共有坐落彰化縣永靖鄉○○○段五汴頭小段貳壹地號、地目
田、面積陸壹平方公尺土地，其分割方法如附圖一所示編號
21部分、面積壹貳零肆平方公尺，分歸原告取得；編號21-C部分
、面積壹貳零肆平方公尺，分歸被告乙○○取得；編號21-A部分
、面積玖零肆平方公尺，分歸被告戊○○、己○○、甲○○取得
，並按應有部分各三分之一之比例維持共有；編號21-B部分、面
積零壹平方公尺，分歸被告丁○○取得。
訴訟費用由兩造按附表所示比例分擔。
    事實及理由
一、原告朱世凱於民國93年2月3日提起本件訴訟後，嗣於同年9
    月21日死亡，其所遺坐落彰化縣永靖鄉○○○段五汴頭小段
    21 地號、地目田、面積3613平方公尺土地（下稱系爭土地
    ）之應有部分3分之1，由長男丙○○繼承，並辦理繼承登記
    完竣，復經丙○○於93年11月23日具狀聲明承受訴訟，且提
    出戶籍謄本、土地登記謄本為證，核無不合，應予准許。
二、本件被告乙○○、戊○○、丁○○經合法通知，均未於最後
    言詞辯論期日到場，核無民事訴訟法第386條各款所列情形
    ，爰按民事訴訟法第385條第1項前段規定，依原告之聲請，
    由其一造辯論而為判決。
三、原告起訴主張：系爭土地為兩造所共有，應有部分各如附表
    所示。系爭土地並無因物之使用目的不能分割或契約訂有不
    分割期限之情形，且兩造無法協議分割，爰基於民法第823
    條第1項、第824條第2項，農業發展條例第16條第1項第3款
    、第4款之法律規定，請求准予裁判分割等語。並聲明：如
    主文第1項所示。
四、被告之聲明及陳述：
  (一)被告己○○、甲○○辯稱：同意分割，但不同意依附圖一所
    示方法分割。被告戊○○、己○○、甲○○等3人願意維持
    共有等語。並聲明：應依使用現狀分割。
  (二)被告戊○○未於最後言詞辯論期日到場，依其於準備程序期
    日、其餘言詞辯論期日所為陳述則辯稱：同意分割，被告戊○○、己○○、甲○○等3人願意維持共有等語。並聲明：
    應依使用現狀分割。
  (三)被告乙○○未於言詞辯論期日到場，依其於準備程序期日所
    為陳述則辯稱：同意分割等語。並聲明：同意依附圖一所示
    方法分割。
  (四)被告丁○○未於準備程序期日及言詞辯論期日到場，亦未提
    出書狀作何聲明或陳述。
五、本件原告主張之上開事實，業據其提出土地登記謄本、地籍
    圖謄本在卷為證，經核相符，且為被告乙○○、戊○○、己○○、甲○○所不爭執，應信為真實。按每宗耕地分割後每
    人所有面積未達0.25公頃者，不得分割。但本條例中華民國
    89年1月4日修正施行後所繼承之耕地，或本條例中華民國89
    年1月4日修正施行前之共有耕地，得分割為單獨所有，農業
    發展條例第16條第1項第3款、第4款分別定有明文。經查，
    依卷附土地登記謄本所載，系爭土地使用分區經編定為特定
    農業區，使用地類別為農牧用地，屬農業發展條例第3條第
    11款所定耕地，且面積僅3613平方公尺，如按兩造應有部分
    比例分割後，兩造各自分配取得之各筆土地面積均未達0.25
    公頃。惟系爭土地於農業發展條例89年1月28日修正施行前
    ，即由朱世凱、訴外人朱張準、被告乙○○、戊○○、丁○○、己○○、甲○○等7人所共有，嗣於89年4月30日，經朱
    張準將其所有系爭土地應有部分30分之1，以贈與為原因，
    移轉登記予被告戊○○、己○○；嗣於93年10月20日，朱世
    凱所遺系爭土地應有部分3分之1，則以分割繼承為原因，移
    轉登記予原告，此有土地登記簿謄本、異動索引資料附卷可
    考。原共有人朱張準雖於89年1月28日農業發展條例修正施
    行後，始因贈與而將其所有系爭土地之應有部分移轉登記予
    被告戊○○、己○○，然被告戊○○、己○○於該條例修正
    施行前，即為系爭土地之共有人，則朱張準將其應有部分移
    轉予被告戊○○、己○○後，系爭土地共有人即由7人減少
    為6人，與農業發展條例第16條防止耕地細分之立法意旨，
    並無不合，應認為仍有農業發展條例第16條第1項第4款規定
    之適用。又原告於89年1月28日農業發展條例修正施行後，
    既因繼承而取得朱世凱所遺系爭土地應有部分，亦有該條例
    第16條第1項第3款規定之適用。是以系爭土地依農業發展條
    例第16條第1項第3款、第4款規定，自得分割為單獨所有，
    不受農業發展條例第16條所定分割後最小面積之限制。再者
    ，系爭土地既無使用目的不能分割，或訂有不分割期限之情
    形，且兩造亦未能達成分割協議，則原告依民法第823條第1
    項、第824條第2項、農業發展條例第16條第1項第3款、第4
    款之法律規定，請求分割系爭土地，即屬有據，應予准許。
六、按共有人因共有物分割之方法不能協議決定，而提起分割共
    有物之訴，應由法院斟酌共有物之性質、共有人之意願、全
    體共有人之利益、經濟效用等因素，秉持公平原則，而為適
    當之分配。經查：(一)系爭土地如附圖二所示編號Ａ部分為被
    告乙○○所耕作之農地，編號Ｂ部分為被告戊○○、丁○○
    、己○○、甲○○所共用之庭院，編號Ｃ部分為道路，編號
    Ｄ部分平房為被告戊○○所有，編號Ｅ部分3層樓房為被告
    丁○○所有，編號Ｆ、Ｈ、Ｉ部分3層樓房為被告甲○○所
    有，編號Ｇ部分2層樓房為被告己○○所有，編號Ｊ部分為
    被告戊○○、丁○○、己○○所共同耕作之農地，編號Ｋ部
    分為原告所耕作之農地等情，經本院會同彰化縣員林地政事
    務所人員現場勘驗明確，作成複丈成果圖即附圖二與勘驗筆
    錄可考，復為兩造所不爭執，堪認屬實。又系爭土地使用分
    區經編定為特定農業區，使用地類別為農牧用地，業如前述
    ，依土地法第82條規定，即不得供其他用途使用，被告戊○○、丁○○、己○○、甲○○在系爭土地上興建上開建物，
    已非合法。況且，農業發展條例第16條第2項另規定，同條
    第1項第3款及第4款所定共有耕地，辦理分割為單獨所有者
    ，應先取得共有人之協議或法院確定判決，其分割後之宗數
    ，不得超過共有人人數。亦即系爭土地最多僅得按共有人人
    數分割為6筆土地，倘若將被告戊○○、丁○○、己○○、
    甲○○所有上開建物予以保留，系爭土地顯然難以分割成為
    方正之數筆土地，嚴重影響分割後各筆土地作為農牧用地使
    用之便利性，自無從遷就上開建物而為分割。(二)系爭土地東
    、南兩側均與溝渠相鄰，可作為引水灌溉使用；經東側溝渠
    可連接東側現有道路對外通行；西側與訴外人所有土地相鄰
    ，無法作為對外通行使用；南、北兩側毗鄰之訴外人土地現
    雖作為道路使用，然該道路僅供該鄰地所有人通行，非屬既
    成巷道，且系爭土地北側如附圖二編號Ｃ部分之道路寬度不
    足1.5公尺，不敷對外通行之需要等情，亦經本院勘驗明確
    ，並有勘驗筆錄在卷為憑。是以，附圖一所示分割方法，在
    系爭土地南側酌留3公尺寬之土地，分歸取得西側土地之原
    告取得，確有必要，且兩造分配取得之各筆土地均得以面臨
    東側、南側溝渠與東側現有道路，亦合於灌溉與對外通行之
    需要，以及兩造使用現狀。(三)被告戊○○、己○○、甲○○
    等3人陳明願意維持共有。(四)原告、被告乙○○均同意按附
    圖一所示方法分割；被告戊○○、己○○、甲○○雖辯稱應
    依使用現狀分割，惟至本件言詞辯論終結時，均未提出任何
    分割方法；被告丁○○則未曾就分割方法表示意見。(五)本院
    審酌系爭土地之性質與形狀、共有人之意願、全體共有人之
    利益、灌溉與對外通行之需求、共有人使用現狀等一切情狀
    ，認為以附圖一所示方法分割，應屬適當。
七、訴訟費用負擔之依據：民事訴訟法第78條、第80條之1、第8
    5條第1項但書。
中　　華　　民　　國　　94　　年　　7  　月　　 25　　日
                  民事 第二庭   法　官　 鄭舜元
以上正本係照原本作成
如對本判決上訴，須於判決送達後20日內向本院提出上訴狀
中　　華　　民　　國　　94　　年　　7  　月　　 25　　日
                    　　　　　　書記官　 顏督訓
 附表
┌──┬───────┬──────────────┐
│編號│共有人姓名    │應有部分（訴訟費用負擔比例）│
├──┼───────┼──────────────┤
│ １ │丙○○        │1/3　                       │
├──┼───────┼──────────────┤
│ ２ │乙○○        │1/3　　                     │
├──┼───────┼──────────────┤
│ ３ │戊○○        │1/12                        │
├──┼───────┼──────────────┤
│ ４ │甲○○        │1/12                        │
├──┼───────┼──────────────┤
│ ５ │丁○○        │1/12                        │
├──┼───────┼──────────────┤
│ ６ │己○○        │1/12                        │
└──┴───────┴──────────────┘
